行  政  法  院  判  決                            八十七年度判字第九二一號
    再 審原 告  美商．必治妥施貴寶公司
                              .
    代  表  人  乙○○○○○○.
    訴訟代理人  林志剛  律師
                陳和貴  律師
                甲○○
    再 審被 告  經濟部中央標準局
右當事人間因發明專利申請事件，再審原告對本院中華民國八十六年七月十七日八十
六年度判字第一七四一號判決提起再審之訴。本院判決如左︰
    主  文
再審之訴駁回。
    事  實
緣再審原告於民國八十一年六月二十二日以其「 CTLA4受體（一種細胞溶解性Ｔ細胞
受體）及其用法」係鑑知 CTLA4受體為B7抗原之配體，提出編碼人類 CTLA4受體之完
全胺基酸序列，及表現 CTLA4呈免疫球蛋白融合蛋白質之方法，製備雜種 CTLA4融合
蛋白質之方法，並利用可溶性融合蛋白質，其片段及衍生物包括與B7及 CTLA4反應之
單株抗體，以調控Ｔ細胞交互作用及為此交互作用調介之免疫反應等情，向再審被告
申請發明專利。案經再審被告編為第00000000號審查，不予專利。再審原告
修正申請專利範圍，申經再審查結果，仍不予專利，發給八十五年三月六日（）台
專（玖）○一○六六字第一○七八九八號專利再審查審定書。再審原告循序起訴，為
木院八十六年度判字第一七四一號判決駁回，乃以該判決有行政訴訟法第二十八條第
一款之再審情形為由，對之提起再審之訴，茲摘兩造訴辯意旨於次：
再審原告起訴意旨及補充理由略謂：一、按專利法中，無論專利法第三十九條或第三
十一條之「發明」，皆係同為專利法第十九條規定之「發明者，謂利用自然法則之技
術思想之高度創作。」依據專利法第三十一條規定，原則上固是一發明一申請案，亦
即原則上為一申請案一發明，然同條但書規定，即得將二個以上之發明併為一案申請
，亦即例外為一申請案可包含兩個以上之發明。又專利法第六十八條規定「發明專利
權人將二個以上發明為一個申請得有專利權者，得向專利專責機關申請分割為各別之
專利權。」故專利法中所稱之發明與申請案乃為各別之觀念，不可混為一談。因此專
利法第三十九條第一項前段「發明經審查認為無不予專利之理由時，應予專利」之規
定，其中之「發明」，不能解為是申請案，而應解為申請案中所請專利之個別發明而
言。如一申請案中只包含一個發明，則所請專利保護之發明只有一個，其審查固然僅
審查該發明，別無他個發明可供審查；惟如一申請案中包含兩個以上發明，即所請專
利保護之發明有兩個以上時，其審查就應將該兩個以上發明分別予以審查，並應個別
論定應否給予發明專利。本件「CTLA4 受體（一種細胞溶解性細胞受體）及其用法」
發明專利案，其申請專利範圍共有四項獨立項，每一獨立項為一個各別獨立之發明，
此四個各別獨立之發明即係依據專利法第三十一條第一項但書規定併為一案申請者，
詳述如下：(1)申請專利範圍第一項為第一種可與B7抗原反應之 CTLA4受體蛋白質配體
之發明。(2)申請專利範圍第二項為一種可與B7抗原反應之CTLA4 Ig融合蛋白質配體之
發明。(3)申請專利範圍第三項為一種可與B7抗原反應之CTLA4 Ig融合蛋白質之發明。
(4)申請專利範圍第四項為一種 DNA編碼可與B7抗原反應CTLA4 Ig融合蛋白質之DNA發
明。依據上揭說明，再審被告審查本案時，應就各該獨立之發明分別予以審查，並應
個別論定其應否給予發明專利。然實際上，再審被告僅就上揭第(2)、(3)、(4)等三個發
明審查認為有不予專利之理由，對於上揭第(1)個發明經審查後，並未有不予專利之理
由，依專利法第三十九條第一項上段「發明經審查認為無不予專利之理由時，應予專
利」之規定，自應就該第(1)個發明准予專利，尤其列為申請專利範圍第一項之發明，
實為申請案內最主要且最重要之發明，更應准予發明專利才是。然再審被告之原處分
，卻將上揭第(1)個發明予以核駁，不予專利，顯已違反專利法第三十九條第一項規定
，自應予撤銷。然訴願與再訴願決定及原判決竟然誤信再審被告之錯誤辯解，而未適
用專利法第三十九條第一項規定予以撤銷，則依據司法院釋字第一七七號解釋，此種
消極不適用專利法第三十九條第一項規定予以撤銷原處分之情形，亦屬於適用法規顯
有錯誤之範圍。二、另專利法第四十四條第四項規定「依第一項第三款所為之補充或
修正，除不得變更申請案之實質外，如其補充或修正係在發明專利案審定公告之後提
出者，並須有下列各款情形之一者始得為之：一、申請專利範圍過廣。．．．」，觀
其意旨，及參照專利法第一條明示制訂專利法係在鼓勵與保護發明之立法宗旨，如補
充或修正說明書或圖式，並非變更申請案之實質，單純因申請專利範圍過廣之情事，
無論是否准予發明專利，仍得提出，即應就所提出之修正本實質上予以審查是否合於
發明專利要件（請參閱鈞院八十六年度判字第二二一五號判決之闡釋）。茲再審原告
為顧及權益不致全盤覆滅而毫無保存起見，願意委曲求全將本案申請專利範圍第二項
至第四項（因第一項經審查無不予專利之理由，故第一項不必修正），依照再審被告
之原指示，修正申請專利範圍縮限至實施例可充分支持之範圍內，如附證七所示，如
此即無範圍不明確及誤解所請第四項之DNA 為微生物本身之爭執，祈請明察成全，依
據前揭說明及鈞院八十六年度判字第二二一五號判決之闡釋，命再審被告就再審原告
所修正縮限之專利範圍重行審查，以保再審原告權益。至於此次修正之要點詳述如下
：(1)申請專利範圍第二、三及四項中，刪除「相當於」、「含有」等再審被告認為籠
統不明確之用語，改用封閉式用語界定所請。(2)申請專利範圍第二項中將CTLA4 細胞
外區之胺基酸序列明確限定其約第一至一五○位置之胺基酸殘基組成，並列示其確實
之胺基酸序列。(3)上述申請專利範圍第二及三項所請技術特徵之第一胺基酸序列業已
一一列示，界定十分明確。至於習知之第二胺基酸序列，請准予比照另件在本案之行
政院決定書（台八十六訴字第○九一五二號）所提及，且與本案技術內容十分近似之
第00000000號「對人類腫瘤抗原具特殊性之嵌合抗體」發明案之嵌合體，同
樣包括兩部分組合（習知之人類恒定區與非習知之可變區等兩部分），而於其申請專
利範圍第一項中，卻僅記載非習知之「可變區」部分，而未記載習知之「恒定區」部
分，仍為再訴願機關認定僅記載非習知之「可變區」部分即已經明確界定而可予專利
之見解（請參閱上開「行政院決定書」第二頁最後第７行至第４行之記載），以及再
審被告依據中央法規標準法第七條規定各機關可依其法定職權訂定命令（如同法第三
條之標準），而於八十三年十月發布之現行專利審查基準第１－３－頁揭示之「顯
而易知之已知技術部分得以省略不予記載於申請項」之規定，准許免予記列。(4)申請
專利範圍第四項所請DNA 核酸序列早已明確列示，故刪除界定所請DNA 來源（自A-
TCC NO.68629）之有關述，避免無謂之誤解。三、茲就再審被告答辯，補充理由如
后：(一)修正前專利法施行細則第十九條除第一項規定：「專利申請案申請專利範圍有
部分項目不合專利規定，經限期通知刪除、修改或合併而專利申請人不予照辦者，專
利局得僅就可予專利之項目給予專利。」又第二項規定：「專利申請人就未准專利之
項目請求再審查或提起訴願者，俟該部分確定並修正專利說明書後予以公告。」，由
此可見，就未准專利之項目提起行政救濟後，無論未准專利之項目將來確定是撤銷原
處分而准予專利，或是維持原處分不予專利，並不會造成申請案被分割為數部分。因
為該修正前施行細則第十九條第二項明白規定「俟該部分確定並修正專利說明書後予
以公告」，亦即，如未准專利之項目經行政救濟程序確定後，仍維持原處分不予專利
時，依該修正前施行細則第十九條第二項規定，就要修正專利說明書，將該項不予專
利確定之項目刪除，只留已准予專利之項目於專利說明書內，而將該准予專利項目公
告；如未准專利之項目經行政救濟程序確定後，係撤銷原處分，而應改為准予專利時
，則無庸修正專利說明書，因為該項目原就記載於專利說明書內，此時即可將其與原
先已核准專利之項目一併公告。而此種處置方式，乃是行政上輕易可為之技術措施（
美國專利局即採此措施），與現行專利法第三十九條第一項規定精神及宗旨，不但不
衝突，而且剛好相配合。因此縱使該修正前施行細則第十九條第一項及第二項被刪除
，由於施行細則只是一種命令，因此其有無被刪除，並不影響再審被告依據現行專利
法第三十九條第一項規定，得使用該項行政上之技術措施。是再審被告將本案申請專
利範圍第一項之獨立發明在經審查無不予專利之理由之情形下，未依專利法第三十九
條第一項規定准予專利，反而予以核駁，確有違反專利法第三十九條第一項規定。另
再審被告聲稱：「關於此類案件，實務上，本局均依專利法第四十條第二項之規定，
以核駁理由先行通知書函請刪修不予專利之部分，若申請人依示修正，則本局准予全
部專利，若未依示刪修時，則針對該發明申請案審定不予專利。」之作法，不但違反
專利法第三十九條第一項規定及同法第一條保護發明之立法宗旨，亦使專利法第四十
條第二項給予申請人申復機會之規定等同具文。蓋依上述作法，不論其核駁理由先行
通知書所述之不予專利之理由是否合理，申請人皆不能申復任何理由，僅能依照指示
刪除，已失制定專利法第四十條第二項之立法宗旨，何況如不刪除其所認為不予專利
之項目，則將要冒可予專利之項目連帶地一併被核駁而不予專利之命運，此種脅迫人
民乖乖就範而不理人民申復之理由合理與否，並將可予專利之發明一併核駁之連坐法
，殊無可取。(二)專利法第四十四條第四項後段所定之「係在發明專利案審定公告之後
提出者」，縱如再審被告解為係「經審查核准專利且依專利法第三十九條第一項規定
予以公告者為限」，亦僅說明此種經審查核准專利且經公告之申請案，在不變更實質
下，其補充修正僅能在專利法第四十四條第四項後段規定所列三款情事之限制下始得
為之，而不能依同項前段規定作不受限制之補充修正而已，並非謂經審查不准專利而
未公告之申請案，在審查後就不能依專利法第四十四條第四項前段規定，在不變更實
質下，就「申請專利範圍過廣」之情形予以縮限修正。尤其專利法第一條開宗明義宣
示，制定專利法之宗旨乃在保護發明，如僅因「申請專利範圍過廣」，而經修正縮小
範圍即能符合准予專利條件，應無不得在審定後依專利法第四十四條第四項前段規定
，在不變更實質下准予修正之理。至於再審被告提及鈞院七十六年度判字第一六○五
號判決之見解，不但案情不同，且該判決並未選為判例，而隨著時代變遷，及專利法
之修改（現行專利法第四十四條乃八十三年一月二十一日修正公布），該項早已備受
非議之違反制定專利法旨在保護發明之見解已被捨棄，故有鈞院最近之八十六年度判
字第二二一五號撤銷原處分由再審被告重就修正後之申請專利範圍審查之判決。(三)專
利法施行細則第三十條固明定：「專利專責機關依本法第四十四條、第四十五條規定
通知申請人面詢．．．或修正說明書、圖式，申請人逾期或不依通知辦理者，專利專
責機關得依據現有資料逕予審定」，但該條並非規定依據現有資料，不論有無可予專
利之發明均審定不准專利，而係應依據現有資料就應准予專利之發明，逕予審定准予
專利，不應准予專利之發明，則逕予審定不准予專利，故如依據現有資料，而有符合
專利法第三十九條第一項規定之發明時，如本案申請專利範圍第一項之獨立發明，即
應依該專利法第三十九條第一項規定准予專利，否則即難謂其原處分無違反該專利法
第三十九條第一項規定。(四)關於本案中，再審被告未有不應予專利之理由，且依專利
法第三十九條第一項規定應予專利之發明，乃為本案申請專利範圍第一項之發明（按
每一申請案中，最重要之發明，依慣例，皆記載於該案之申請專利範圍第一項中）。
至於再審被告認為有不予專利理由之發明，乃為本案申請專利範圍第二項至第四項等
三個發明，其不予專利之理由，為該三個發明之申請專利範圍籠統過廣，不符專利法
第二十條第一項前段可供產業上利用性之規定。惟此種將申請專利範圍大小問題，
同為發明之可供產業上利用性問題，乃一項極大之錯誤。因發明人為求其發明能獲得
專利，莫不在說明書中記載發明之較佳實施例，以證明該發明確可被實施。此實施例
經審查證實為熟習該項技術者可根據該實施例而實施時，即等同證明產業界可利用該
發明之此一實施例以從事生產，即該發明具有可供產業上利用性。當發明獲得專利後
，專利權人在實際上亦僅實施此較佳之實施例，以從事該發明之生產，而不會去實施
較差之次佳實施例及理論上推衍可能實施之範圍。其所以要在申請專利範圍中包含較
佳實施例之外，尚要包含次佳實施例及理論上推衍可能實施之範圍，其目的並非要利
用此較佳實施例以外之範圍來從事生產，而係要防止他人以該等次佳實施例及理論上
推衍可能實施之範圍作不正當競爭，而損害其商譽及市場（例如生產品質差的產品低
價傾銷，以破壞其商譽及市場），故此等次佳實施例及理論上推衍可能實施之範圍，
並無需以實際之實施例來表示，只要在理論上推衍認為可能實施即可。此所以智慧財
產權之學者均將申請專利範圍稱為發明之保護區，亦即申請專利範圍之功用，乃在避
免他人侵害其發明，並非用來證明該發明具有可供產業上利用性。換言之，用來證明
發明具有可供產業上利用性者，乃說明書中所記載之實施例。至於可能有人質疑，申
請專利範圍如可用理論上推衍可能實施之範圍當其範圍，未免過廣，將妨礙他人之發
明申請專利，此乃不明瞭專利制度上有所謂「選擇發明」得准予專利之制度存在之緣
故。所謂「選擇發明」，係指選擇已知上位概念發明之下位概念而作為構成要件之發
明。此種選擇發明之構成要件之全部或部分，雖涵蓋於已知發明之上位概念內，但因
其下位概念之技術內容在已知發明中，並未有具體揭示（如未有實施例揭示），而熟
習該項技術者參酌當時之技術、知識，亦未必能從已知發明之上位概念，而導出該選
擇發明之下位概念技術內容，如果此選擇發明所達成之功效，又比已知發明之功效更
為顯著，或能產生已知發明所未能預知之突出技術特徵時，即認定該選擇發明具備發
明專利要件，而准予發明專利。此種選擇發明制度，具有二方面之功用，即一方面可
促使發明人不敢隱藏其發明之最佳實施例，而將其最佳實施例記載於說明書中，否則
其將冒被他人以選擇發明搶走權利之危險；另一方面又可以自動限制發明人任意擴大
其申請專利範圍，即使其申請專利範圍過廣，亦無法真正獲得該過廣範圍之保護，因
為他人得以選擇發明來瓜分其過廣之範圍。因此只要明瞭說明書中之實施例、申請專
利範圍及選擇發明等三者間之關係，即瞭解為何世界各國專利局所核准之發明專利，
係以說明書所記載之實施例確否可實施，來判斷該發明是否具可供產業上利用性，而
非以申請專利範圍是否過廣，作為判斷該發明是否具備可供產業上利用性之依據；對
於申請專利範圍之範圍大小，則不以說明書之實施例所支持者為限，而是以理論可合
理推衍為其範圍；對於選擇發明，則認可准予發明專利（我國現行專利審查基準第一
－二－二十四頁至二十七頁亦規定「選擇發明」可予發明專利）。由此可見，再審被
告以本案申請專利範圍第二項至第四項等三個發明之申請專利範圍過廣為由，審定本
件發明不具可供產業上利用性，其審定原就違反專利法第二十條第一項前段規定，難
稱合法，故再審被告辯稱再審原告未根據其指示修縮，延至行政救濟階段始為之修縮
（按此僅此本案申請專利範圍第二項至第四項而言，不包含申請專利範圍第一項，因
該項並無不予專利之理由），「增加行政救濟機關之負擔、使被告之核駁理由先行通
知書及審定書形同具文」之說法，實為無理不當。且再審被告所要求之修縮倘為合理
，再審原告又有何理執意不接受﹖當再審原告陳明原由並適當配合修正申請專利範圍
之后，再審被告竟以再審原告未完全遵照其指示修正為由而予核駁，迫使再審原告只
得在行政救濟階段中，無奈地接受再審被告之不合理要求，委曲地冀求保留專利，因
此再審原告此次在行政救濟階段所為之申請專利範圍第二項至第四項修正，乃迫於無
奈，且對修正之重審可確實保障再審原告之權益，此乃行政救濟之本旨，豈能謂增加
行政救濟機關之負擔﹖更何況，倘若再審被告當初所為之修正要求合理，又何來重審
之必要﹖再審被告認為不完全遵照其核駁理由先行通知書之修正指示，將使其與審定
書形同具文，更是有違專利法第四十條第二項之規定。蓋根據該規定，再審原告應有
「申復」之權利及機會，而非僅能完全接收再審被告之指示修正。倘使再審被告所為
之處分皆無錯誤之可能，則現行專利法何需增訂第四十條第二項予申請人申復之規定
，又何需設有行政救濟制度，設立訴願、再訴願機關及行政法院﹖四、綜上所陳，祈
請明察，惠予判決將原判決廢棄及將再訴願決定、訴願決定暨原處分均撤銷等語。
再審被告答辯意旨略謂：一、再審起訴理由第一點，無非強調本案申請專利範圍第一
項應依專利法第三十九條第一項規定准予專利；惟關於此類案件，實務上，再審被告
均依專利法第四十條第二項規定，以核駁理甲先行通知書函請刪修不予專利之部分，
若申請人依示修正，則准予全部專利，若未依示刪修時，則針對該發明申請案審定不
予專利。若僅就可予專利之項目給予專利，其餘項目進行再審查或訴願，則可能造成
一申請案被分割為數部分，而有不同之准駁審定結果，將使案件之審理更為複雜，致
造成困擾及窒礙難行，故八十三年十月三日修正專利法施行細則時即將原細則第十九
條刪除，自此，我國專利法條中更無准許部分專利權之規定。就本案而言，再審被告
已於八十三年十二月十七日以再審查核駁理由先行通知書函再審原告請刪修不予專利
之項目，已事先善盡告知之責，並給予修正或申復之機會，而再審原告已漠自己之
權益在先，欲遲至期望藉由行政救濟程序維護其權益，實有不當。二、再審起訴理由
二陳述再審原告願重新修正縮限申請專利範圍，以保其權益；惟專利案件之審查乃再
審被告之職責，且專利文件之修正亦應向再審被告為之，然而再審原告所謂之申請專
利範圍修正本（再審起訴狀附件７）並未逕送再審被告，而鈞院於八十六年十月三日
送達之起訴狀副本亦無任何附件，其已不符修正之程序，再者，專利法第四十四條第
一項中規定：「專利專責機關於審查時，得依職權或依申請限期通知申請人或異議人
為下列各款之行為．．．三、補充或修正說明書或圖式。」，同條第四項中亦明定「
．．．如其補充或修正係在發明專利審定公告之後提出者．．．」，其已明確規定任
何補充或修正皆應於審查期間或審定公告之後始得為之，而所有行政救濟階段之補充
或修正皆非於再審被告之專利審查階段，其亦非為發明專利審定公告之後提出者，自
然不符上開專利法之規定，且鈞院前於七十六年度判字第一六○五號判決書亦有「．
．．原告於被告再審查審定後，始提出修正請求專利部分，既未經被告之審查及再審
查，殊非訴願、再訴願程序及本院所得審究。．．．」之判決，故再審原告所提出之
修正本當不予受理審究。三、再審被告在審定之前，已依專利法第四十條第二項之規
定，將認為有不予專利之情事通知再審原告，並限期申復修正，惟再審原告於八十四
年二月十八日所提修正本未依指示修正，再審被告乃審定應不予專利，且專利法施行
細則第三十條明定「專利專責機關依本法第四十四條、第四十五條規定通知申請人面
詢．．．或修正說明書、圖式，申請人逾期或不依通知辦理者，專利專責機關得依據
現有資料逕予審定」，故難謂再審被告之審定於法不合。尚且，再審被告審定不予專
利之理由業經訴願、再訴願及鈞院之審究，均認為並無違法失當之處。四、行政訴訟
之目的，固然在於透過救濟程序使人民權益損害減至最底，惟其前提應在於人民已依
法行事，而行政機關有違法失當之行政處分時，方需維護人民權利之救濟程序，若再
審被告無違法失當之處，豈有可能造成再審被告權益受損。再審原告於再審被告審定
前不願依法修正，卻在行政救濟階段方針對申請專利範圍作進一步修正，顯有不當，
且若將取得專利之申請程序延至行政救濟階段，不但增加行政救濟機關之負擔，再審
被告之核駁理由先行通知書及審定書形同具文，就法律安定性而一，亦無一明確之期
限，而屬不安定，因此將再審被告審定後而於行政救濟階段方提出之修正本納入此次
系爭案件審究之範圍，實非公平合理。五、綜上所述，再審被告所為本案應不予專利
之審定並無違法，再審原告之訴為無理由，敬請判予駁回等語。
    理  由
按行政訴訟當事人對於本院判決提起再審之訴，必須具有行政訴訟法第二十八條所列
各款情形之一者，始得為之，而該條第一款所謂適用法規顯有錯誤者，係指原判決所
適用之法規與該案應適用之現行法規相違背，或與解釋判例有所牴觸者而言，至於法
律上見解之歧異，再審原告對之縱有爭執，要難謂為適用法規錯誤，而據為再審之理
由，本院六十二年判字第六一○號著有判例。本件原判決駁回再審原告於前程序之訴
，係以：「本件原告（即再審原告，下同）於八十一年六月二十二日以其『 CTLA4受
體（一種細胞溶解性Ｔ細胞受體）及其用法』係鑑知 CTLA4受體為B7抗原之配體，提
出編碼人類 CTLA4受體之完全胺基酸序列，及表現 CTLA4呈免疫球蛋白融合蛋白質之
方法，製備雜種 CTLA4融合蛋白質之方法，並利用可溶性融合蛋白質，其片段及衍生
物包括與B7及 CTLA4反應之單株抗體，以調控Ｔ細胞交互作用及為此交互作用調介之
免疫反應等情，向被告（即再審被告，下同）申請發明專利。案經被告編為第000
00000號審查，不予專利。原告修正申請專利範圍，申經再審查結果，以本案申
請專利範圍第二項及第三項未明確列出融合蛋白質之完整序列，致所請範圍蘢統不明
確，其中『相當於』之用語亦過度擴充其範圍；申請專利範圍第四項中『該 DNA編列
為 ATCCNO.68629 』仍及微生物本身之申請，依專利法第二十條第一項前段、第二
十一條第二項及第二十二條第四項規定，應不予專利。原告不服，循序提起行政訴訟
，以(一)、本發明專利案，其申請專利範圍共有四項獨立項，每一獨立項為一個各別獨
立之發明，被告僅針對申請專利範圍中之第二、三及四項等三個發明有所質疑，對於
第一項之獨立發明並無任何不予專利之理由，即逕將第一項之獨立項發明亦一併為不
予專利之處分，顯然有違專利法第三十九條第一項之規定。(二)、本案申請專利範圍第
二項已明確界定所請標的為一種可與B7抗原反應之 CTLA4 Ig 融合蛋白質配體，其中
第二胺基酸序列已為習知者，無須一一列出；『相當於』係國際專利界與科學界（尤
其是免疫學界）用以界定一物質與其對應物間在功能與位置上關係之常用語詞；申請
專利範圍第三項之範圍亦屬合理明確，況第00000000號『對人類腫瘤抗原具
特殊性之嵌合抗體』發明專利申請案之嵌合抗體並未提供完整胺基酸序列，僅對可變
區予以限定，被告亦准予專利，其審查標準不一；申請專利範圍第四項明白記載所請
為有機分子－ＤＮＡ，並非微生物，本案所請並無不予專利之理由云云。查本案申請
專利範圍第二項之 CTLA4細胞外區所指為何﹖係完整之細胞外區或細胞外區○○○○
段﹖未見明確，使用『相當於』之用語，更不合理擴大其範圍；申請專利範圍第三項
以『核序列含有根據下所示胺基酸序列之第二十六至約一五○位置之胺基酸殘基』界
定者，其中『含有』已將核序列作無限之擴張，再加上『相當於』含糊用語，其範圍
即過度擴張超出實例所能支持。至所舉第00000000號『對人類腫瘤抗原具特
殊性之嵌合抗體』發明專利申請案，姑不論係屬另案問題，且該案之主要技術特徵在
於核抗體之可變區域，且其可變區域已經明確界定，乃予專利，而本案所謂融合蛋白
，其特徵在於第一及第二胺基酸片段之組合，然該二胺基酸片段並未明確界定，二者
案情並不相同；訴稱『相當於』係常用語詞云云，並無實據以實其說，如『相當於』
係指功能相當，則任何達到相同功能之物質是否皆為其所請範圍﹖若係指物質相當，
則第一及第二胺基酸序列之任意延長刪除、修飾等是否皆為其所請﹖申請專利範圍第
四項所請之標的雖為一種 DNA，惟其中亦明確界定該 DNA編列為 ATCC NO.68629，已
說明所請之DNA 為一質體，屬微生物之範疇，雖其中亦界定核酸序列，惟其與本項
所請之標的 DNA不符，僅為說明相當於可與B7抗原反應之CTLA4 Ig融合蛋白質之核
酸序列，其為所請 DNA質體中之部分序列。至所訴本案申請專利範圍計有四申請項，
原處分僅質疑其中三項，即為全部不予專利之處分，其願意配合做若干修正云云。惟
專利法並無可部分准予專利之依據，而修正申請專利範圍應向被告為之，況實際上本
案亦未提出修正。再者，各國之專利法及審查基準不同，所稱本案於澳洲及美國對應
申請案已經核准一節，尚難執為本案應准專利之論據。又本案申請專利範圍第二項、
第三項未明確列出融合蛋白質之完整序列，所請範圍過於籠統不明確，『相當於』之
用語過度擴充其範圍（申請專利範圍第二項之 CTLA4細胞外區，應直述第幾到第幾胺
基酸殘基為當），申請專利範圍第四項及微生物本身之申請，其詳俱見前述。本案
迭經被告通知修正，惟其是否改為各別申請，自為原告本身之考量。所舉申請專利範
圍中亦有『相當於』用語之例，其案情不同，且屬另案問題，非本院所應審究。本案
於訴願、再訴願階段，由經濟部先後二次送請國立台灣大學醫學院審查結果，亦持相
同之見解，有該院8.2.（八五）醫祕字第一五七一號函、11.20.（八五）醫祕字第
二四九五號函暨所附審查意見書附於訴願卷可稽。上述審查意見具有鑑定之性質，自
得作為本案審理之參考。原告請求另送交熟習本發明所屬技術領域之技術人士審查，
經核並無此必要。至於原告所訴被告僅對申請專利範圍中之第二、三、四項三個發明
有所質疑，對於第一項之獨立發明並無任何不予專利之理由，即逕將第一項之獨立發
明亦一併為不予專利之處分一節。查專利法第三十九條第一項中之『發明』係指整個
發明案，而非發明案中之各別申請項；又本國專利法中並無准許部分專利權之條文規
定，亦如前述。是被告將申請專利範圍第一項部分併予核駁，自無何違法失誤之處。
」等語為得心證之理由，核無不合。至再審原告謂專利法第三十九條第一項前段「發
明經審查認為無不予專利之理由時，應予專利」之規定，其中之「發明」，不能解為
係申請案，而應解為申請案中所請專利之個別發明而言一節，要係法律見解之歧異問
題，不能因而指原判決適用法規有誤。又再審原告於前程序並未向再審被告提出申請
專利範圍之修正，自亦不發生原判決是否適用專利法第四十四條第四項錯誤之問題。
另再審原告雖於再審訴狀內表明願依再審被告之原指示修正本案申請專利範圍，然此
項修正並向再審被告為之，且不能因其有該表明而謂原判決有用法錯誤之再審事由。
而所舉本院八十六年度判字第二二一五號判決，並非判例，無從執為本件應廢棄原判
決之論據。綜上所述，原判決所適用之法規，與該事件應適用之現行法規並不相違背
，與解釋判例亦無所牴觸，要無適用法規錯誤之可言，再審原告以其適用法規顯有錯
誤，對之提起再審之訴為無理由，應予駁回。兩造其餘訴辯事由，與裁判結果無影響
，不復申論，併此明。
據上論結，本件再審之訴為無理由，爰依行政訴訟法第三十三條、民事訴訟法第五百
零二條第二項，判決如主文。
中    華    民    國     八十七      年      五      月     二十一      日
                    行 政 法 院 第 一 庭
                                審 判 長 評  事      高  秀  真
                                         評  事      趙  永  康
                                         評  事      蔡  進  田
                                         評  事      藍  獻  林
                                         評  事      黃  璽  君
右  正  本  證  明  與  原  本  無  異
                                         法院書記官  邱  彰  德
中    華    民    國     八十七      年      五      月     二十二      日
